【裁判字號】    98,訴,2506
【裁判日期】    990311
【裁判案由】    返還公法上不當得利
【裁判全文】
臺北高等行政法院判決
                                      98年度訴字第2506號
                                     99年2月25日辯論終結
原      告  甲○○
被      告  臺北市政府衛生局
代  表  人  乙○○（局長）住同上
訴訟代理人  丁○○
            丙○○
上列當事人間返還公法上不當得利事件，原告提起行政訴訟，本
院判決如下：
    主  文
原告之訴駁回。
訴訟費用由原告負擔。
    事  實
一、事實概要：
    緣被告機關於民國（下同）88年間查認尚妮有限公司在聯合
    報等報章媒體刊登之「金膚益壽、日本膚寶」等食品廣告
    ，違反食品衛生管理法第20條規定，依同法第33條規定，以
    88年3 月29日北市衛七字第8821310300號等14件行政處分書
    （如附表）共處該公司負責人即原告新臺幣（下同）57萬3,
    000 元在案，並以88年11月19日北市衛七字第8825725700號
    函催繳後，依同法第35條規定，以89年1月6日北市衛七字第
    8920048200號函移請臺灣臺北地方法院民事執行處強制執行
    ，並經該院於89年1月25日核發北院文89民執罰子586字第45
    76號債權憑證（罰鍰57萬3,000元，執行費用2,079元）；復
    經該院於89年7 月21日核發北院文89民執罰子字第1819號執
    行命令，准許被告機關收取原告對第一商業銀行股份有限公
    司興雅分公司之債權，經被告機關領取支票辦理清償在案。
    嗣被告機關復以94年12月2日北市衛藥食字第09439464200號
    行政執行案件移送書再將上開14件行政處分書之罰鍰金額移
    請法務部行政執行署臺北行政執行處強制執行，經被告機關
    事後發現上開14件行政處分書之罰鍰業已清償完畢，即以執
    行名義未成立為由，以96年4月4日北市衛藥食字第09632036
    500 號函請法務部行政執行署臺北行政執行處撤銷上開94年
    12月2 日函送之強制執行申請案。原告遂提起本件行政訴訟
    。
二、兩造聲明：
    (一)原告聲明求為判決：1.被告應給付原告新台幣伍拾柒萬陸
                          仟肆佰壹拾玖元整，及自民國88年
                          7 月29日起至清償之日止，按年息
                          百分之5 計算之利息。
                        2.訴訟費用由被告負擔。
    (二)被告聲明求為判決：1.駁回原告之訴。
                        2.訴訟費用由原告負擔。
三、兩造之爭點：原告請求被告返還576,419元及加付利息，是
    否有理由？
    (一)原告主張之理由：
      1.緣被告前於88年間，以原告為「尚妮國際有限公司」負
        責人（設立地址：台北市信義區○○○路○段492巷2號
        ），認該公司刊登食品廣告有違反食品衛生管理法情形
        ，乃對負責人即原告以北市衛七字第8825725700號行政
        處分，處以罰鍰14件（原證1），金額共計573,000元整
        ，然而該等行政處分均未合法送達原告當時住居所或戶
        籍所在地，致使原告未知受有該14件不利益行政處分。
        嗣被告於89年問移送臺灣台北地方法院民事執行處對原
        告之財產強制執行，並於89年7 月29日對原告於第一商
        業銀行股份有限公司興雅分公司之存款，於576,419 元
        整範圍為取償，而執行完畢（原證2）。
      2.遽被告於94年間復就前揭處以罰鍰之14件行政處分，再
        次移送行政執行，經原告多方陳情，被告機關始查明本
        案執行名義並未成立，方始為撤銷行政強制執行。（原
        證3）
      3.按行政處分之送達，應向受送達人之住居所為之，始為
        合法。被告所為14件行政處分，其處分之對象係自然人
        即原告甲○○，依法即應向葉柄榮之住居所為送達，始
        為合法。然查被告所為之送達地址卻為「台北市○○區
        ○○路167 號11樓」，而非原告之住居所或尚妮國際有
        限公司之設立地址。被告於96年4月4日，亦以北市衛藥
        食字第09632036500 號函，承認該案之執行名義未成立
        （原證3）。從而，被告於89年7月29日對原告於第一商
        業銀行股份有限公司興雅分公司之存款，於576,419 元
        範圍所為執行，因所憑之行政處分自始不生效力，即屬
        公法上之不當得利。
      4.請求調查被告有關尚妮公司資料，被告係不當扣走尚妮
        公司76,419元。
        (1)請被告提出尚妮公司在何時何地賣藥之證據。
        (2)在14件行政處分筆錄內，違規版面，有幾張是刊有尚
          妮公司電話地址，請提出證據。否則，就可認定尚妮
          沒有刊登違規廣告。被告罰尚妮，是用冒充尚妮公司
          的業務經理去作的筆錄，將他與葉亦書登的廣告，說
          是尚妮公司刊登的。但被告沒查到證據就裁罰尚妮公
          司。許耀仁去作筆錄時，偽造尚妮公司的地址在永吉
          路167號11樓，地址是他與葉亦書的公司地址，使被
          告寄出之通知書就由彼等收走，尚妮公司不知情。許
          耀仁並非尚妮公司經理，本已查到許耀仁拿的6 張偽
          造委託書在案，請調查許耀仁在86年至88年間，有無
          領取尚妮公司薪資所得稅捐處扣繳憑單，來證明他的
          身份是否為尚妮公司經理。早已查到被告人員湮滅證
          據，將為規版面葉亦書劃撥帳號00000000號割掉三張
          ，請調查葉亦書帳號與許耀仁負責之帳號00000000，
          收到多少不法利益。
        (3)原告閱卷查到被告在88年11月14日，移送法院催繳書
          ，已經送達不合法在先，被告在後89年8月1日，不合
          法扣押原告於銀行存款。第二次同一張債權憑證違法
          扣押，原告接到扣押令後10日內提出異議，被告仍不
          肯撤銷，經過一年多，執行官詢問公文是否有送達原
          告，原告才發現卷內正本是送達永吉路167 號11樓，
          經原告陳情，被告仍不認錯，經執行處行文請被告表
          示意見，被告始函請行政執行處撤銷執行。
      5.綜上所述，依行政訴訟法第8 條規定，請判決如訴之聲
        明。
    (二)被告主張之理由：
      1.有關行政處分是否有效送達部分：
        (1)查本案被告機關88年3月29日北市衛七字第882131030
          0 號等共14件行政處分書，已於89年間執行經被告機
          關執行取償在案。被告以「臺北市○○路167 號11樓
          」為送達地址係依據88年3 月18日被告機關食品衛生
          調查記錄所載（附件第一冊第26頁），原告代理人許
          耀仁君表示：「尚妮國際有限公司設於臺北市○○○
          路○段492巷2號2樓，負責人：甲○○，聯絡處：臺北
          市○○路167 號11樓……」，當時為達有效送達，即
          依當時原告之代理人陳述，將處分書送達於該聯絡處
          。
        (2)至於送達證明部分，因被告機關於90年遭受納莉風災
          而致部份檔案原卷毀損，不復查考。依原告歷次陳情
          （95年5月11日、95年11月9日、95年11月23日、95年
          11月29日、96年1月10日、96年3月16日、96年3月21
          日）、被告機關95年5月9日北市衛藥食字第09533039
          900 號函送前開14份罰鍰處分書影本，及原告於96年
          11月21日向臺北市政府訴願審議委員會提起訴願時並
          已附該14份處分書影本為證物，應可堪認原告最遲於
          被告機關檢附上開罰鍰處分書影本時已收受送達，原
          告主張原處分未經合法送達，應不可採。（台北高等
          行政法院98年度訴字第1059號裁定參照）。
        (3)本案14件行政處分既已合法送達，依訴願法第14條第
          1 項：「訴願之提起，應自行政處分達到或公告期滿
          之次日起30日內為之」，原告卻遲至96年11月21日始
          向臺北市政府訴願審議委員會提起訴願，因已逾法定
          期間，該會決定：「訴願不受理。」在案。原告又於
          97年12月1日提起訴願，復經決定：「訴願不受理」
          。原告對訴願決定表示不服再提起行政訴訟，亦經台
          北高等行政法院裁定駁回（98年度訴字第1059號裁定
          ）。
        (4)依行政法院62年度判字第583 號判例：「提起訴願應
          自官署原處分書達到之次日起30日內為之，逾期則原
          處分即歸確定，如仍對之提起訴願，即為法所不許。
          」本案因逾法定不變救濟期間，行政處分即已告確定
          ，被告機關依法執行保障債權並無違法。
      2.另原告主張被告機關撤銷重複移送執行，係承認該案之
        執行名義未成立，以致有公法上不當得利情事。惟查該
        案罰鍰新臺幣57萬3,000元業經被告機關於89年9月移送
        臺灣臺北地方法院民事執行處執行清償完畢，後因重複
        移送法務部行政執行署臺北行政執行處執行，經被告機
        關發現後，以96年4月4日北市衛藥食字第09632036500
        號函請該處以該執行名義已清償為由應予撤銷執行，並
        非指原14件行政處分不成立，原告對此顯有誤會。
      3.綜上論述，被告機關依法裁處、依法執行，並非無法律
        上之原因之不當得利，原告之訴空言主張，實無理由，
        ，請駁回原告之訴。
    理  由
一、按「（第1項）公法上之請求權，除法律有特別規定外，因5
    年間不行使而消滅。（第2 項）公法上請求權，因時效完成
    而當然消滅。（第3 項）前項時效，因行政機關為實現該權
    利所作成之行政處分而中斷。」「民法總則施行前之法定消
    滅時效已完成者，其時效為完成。民法總則施行前之法定消
    滅時效，其期間較民法總則所定為長者，適用舊法，但其殘
    餘期間，自民法總則施行日起算較民法總則所定時效期間為
    長者，應自施行日起，適用民法總則。」行政程序法第131
    條及民法總則施行法第18條分別定有明文。查於行政程序法
    90年1 月1 日施行前，關於公法上不當得利返還請求權之時
    效期間，基於實體從舊原則，固無行政程序法第131 條第1
    項規定之適用，並因公法無性質相類之規定，而應類推適用
    民法第125 條一般時效即15年之規定；惟此類推適用之時效
    期間，若自行政程序法施行日起算，其殘餘期間較行政程序
    法第131 條第1 項所定5 年時效期間為長者，參諸前述民法
    總則施行法第18條規定意旨，即應自行政程序法施行日起，
    適用行政程序法第131 條第1 項關於5 年時效期間之規定，
    俾得兼顧行政程序法規定時效期間為5 年之目的，以使法律
    秩序趨於一致（最高行政法院96年度判字第914 號判決意旨
    參照）。
二、本件被告機關於88年間查認尚妮有限公司在聯合報等報章媒
    體刊登之「金膚益壽、日本膚寶」等食品廣告，違反食品
    衛生管理法第20條規定，依同法第33條規定，以88年3 月29
    日北市衛七字第8821310300號等14件行政處分書（如附表）
    共處該公司負責人即原告57萬3,000 元在案，並以88年11月
    19日北市衛七字第8825725700號函催繳後，依同法第35條規
    定，以89年1 月6 日北市衛七字第8920048200號函移請臺灣
    臺北地方法院民事執行處強制執行，並經該院於89年1 月25
    日核發北院文89民執罰子586 字第4576號債權憑證（罰鍰57
    萬3,000 元，執行費用2,079 元）；復經該院於89年7 月21
    日核發北院文89民執罰子字第1819號執行命令，准許被告機
    關收取原告對第一商業銀行股份有限公司興雅分公司之債權
    ，經被告機關領取支票辦理清償在案。嗣被告機關復以94年
    12月2 日北市衛藥食字第09439464200 號行政執行案件移送
    書再將上開14件行政處分書之罰鍰金額移請法務部行政執行
    署臺北行政執行處強制執行，經被告機關事後發現上開14件
    行政處分書之罰鍰業已清償完畢，即以執行名義未成立為由
    ，以96年4 月4 日北市衛藥食字第09632036500 號函請法務
    部行政執行署臺北行政執行處撤銷上開94年12月2 日函送之
    強制執行申請案各情，有被告機關88年3 月29日北市衛七字
    第8821310300號行政處分書、88年11月19日北市衛七字第88
    25725700號催繳函、89年1 月6 日北市衛七字第8920048200
    號函、臺灣臺北地方法院89年1 月25日北院文89民執罰子58
    6 字第4576號債權憑證、89年7 月21日北院文89民執罰子字
    第1819號執行命令，被告機關94年12月2 日北市衛藥食字第
    09439464200 號行政執行案件移送書、96年4 月4 日北市衛
    藥食字第09632036500號函等附卷可稽。
三、原告循序起訴意旨略以：被告機關前於88年間，以原告為「
    尚妮國際有限公司」負責人，認該公司刊登食品廣告有違反
    食品衛生管理法情形，乃對負責人即原告以北市衛七字第88
    25725700號行政處分，處以罰鍰14件，金額共計573,000 元
    整；按行政處分之送達，應向受送達人之住居所為之，始為
    合法。被告所為14件行政處分，其處分之對象係自然人即原
    告甲○○，依法即應向葉柄榮之住居所為送達，始為合法。
    然查被告所為之送達地址卻為「台北市○○區○○路167 號
    11樓」，而非原告之住居所或尚妮國際有限公司之設立地址
    。被告於96年4 月4 日，亦以北市衛藥食字第09632036500
    號函，承認該案之執行名義未成立。從而，被告於89年7 月
    29日對原告於第一商業銀行股份有限公司興雅分公司之存款
    ，於576,419 元範圍所為執行，因所憑之行政處分自始不生
    效力，即屬公法上之不當得利。爰請求判決如聲明所示云云
    。
四、經查，被告機關前於88年間，以原告為「尚妮國際有限公司
    」負責人，認該公司刊登食品廣告有違反食品衛生管理法情
    形，乃對負責人即原告以北市衛七字第8825725700號行政處
    分，處以罰鍰14件，金額共計573,000 元，業據被告機關於
    89年7 月29日對原告於第一商業銀行股份有限公司興雅分公
    司之存款，於576,419 元範圍執行取償完畢，此為兩造所不
    爭，並有被告機關行政處分書、89年8 月1 日北市衛七字第
    8923323500號函、88年11月19日北市衛七字第8825725700號
    函、第一商業銀行股份有限公司興雅分公司89年8 月1 日一
    興雅字第157 號函、法務部行政執行署臺北行政執行處執行
    命令等附本院卷內可佐。依首揭說明，於行政程序法90年1
    月1 日施行前，關於公法上不當得利返還請求權之時效期間
    ，基於實體從舊原則，固無行政程序法第131 條第1 項規定
    之適用，並因公法無性質相類之規定，而應類推適用民法第
    125 條一般時效即15年之規定；惟此類推適用之時效期間，
    若自行政程序法施行日起算，其殘餘期間較行政程序法第13
    1 條第1 項所定5 年時效期間為長者，應自行政程序法施行
    日起，適用行政程序法第131 條第1 項關於5 年時效期間之
    規定，俾得兼顧行政程序法規定時效期間為5 年之目的，以
    使法律秩序趨於一致。準此，原告本於公法上不當得利之法
    律關係，請求被告返還系爭款項，其公法上請求權自行政程
    序法於90年1 月1 日施行後5 年屆滿，時效即屬完成，其公
    法上請求權，因時效完成而當然消滅。本件原告係於時效完
    成後之98年12月4 日始起訴請求被告機關返還公法上不當得
    利，自屬無從准許。
五、況查，被告機關88年3 月29日北市衛七字第8821310300號等
    共14件行政處分書，被告機關主張當時以「臺北市○○路16
    7 號11樓」為送達地址係依據88年3 月18日被告機關食品衛
    生調查記錄所載（附件第一冊第26頁），原告代理人許耀仁
    君表示：「尚妮國際有限公司設於臺北市○○○路○ 段492
    巷2號2樓，負責人：甲○○，聯絡處：臺北市○○路167 號
    11樓……」，即依當時原告之代理人陳述，將處分書送達於
    該聯絡處。至於送達證明部分，被告機關主張因於90年遭受
    納莉風災而致部份檔案原卷毀損，不復查考。惟依原告歷次
    陳情（95年5 月11日、95年11月9 日、95年11月23日、95年
    11月29日、96年1 月10日、96年3 月16日、96年3 月21日）
    、被告機關95年5 月9 日北市衛藥食字第09533039900 號函
    送前開14份罰鍰處分書影本，及原告於96年11月21日向臺北
    市政府訴願審議委員會提起訴願時，並已附該14份處分書影
    本為證物，應可堪認原告最遲於被告機關檢附上開罰鍰處分
    書影本時已收受送達，原告主張原處分未經合法送達，應不
    可採。參諸原告對於本案14件行政處分，於96年11月21日始
    向臺北市政府訴願審議委員會提起訴願，因已逾法定期間，
    經該會決定：「訴願不受理。」在案。原告又於97年12月1
    日提起訴願，復經決定：「訴願不受理」。原告對訴願決定
    表示不服再提起行政訴訟，亦經本院以98年度訴字第1059號
    裁定認原告於96年11月21日向臺北市政府訴願審議委員會提
    起訴願時，並已附該14份處分書影本為證物，應可堪認原告
    最遲於被告機關檢附上開罰鍰處分書影本時已收受送達，原
    告主張原處分未經合法送達，應不可採等由，裁定駁回原告
    之訴確定在案，此有本院98年度訴字第1059號裁定附卷可稽
    ，並據本院調閱該案卷證，審核無訛。至原告主張被告機關
    撤銷重複移送執行，係承認該案之執行名義未成立，以致有
    公法上不當得利云云；查該案罰鍰新臺幣57萬3,000 元業經
    被告機關於89年9 月移送臺灣臺北地方法院民事執行處執行
    清償完畢，後因重複移送法務部行政執行署臺北行政執行處
    執行，經被告機關發現後，以96年4 月4 日北市衛藥食字第
    09632036500 號函請該處以該執行名義已清償為由應予撤銷
    執行，並非指原14件行政處分不成立，原告對此顯有誤會。
六、綜上論述，原告本於公法上不當得利，請求被告機關應返還
    576,419元及加付利息，並非有據，為無理由，應予駁回。
七、本件事證已臻明確，原告主張並無違章行為，被告不當扣走
    款項，請求調查被告有關尚妮公司資料，並令被告提出尚妮
    公司在何時何地賣藥之證據云云，均核無必要。兩造其餘主
    張及證據，核與本判決所得心證及結果不生影響，毋庸逐一
    論述，附此敘明。
八、據上論結，本件原告之訴為無理由，爰依行政訴訟法第98條
    第1項前段，判決如主文。
中    華    民    國    99    年    3     月    11    日
                       臺北高等行政法院第六庭
                               審判長法  官     闕銘富
                                     法  官     帥嘉寶
                                     法  官     許瑞助
上為正本係照原本作成。
如不服本判決，應於送達後20日內，向本院提出上訴狀並表明上
訴理由，如於本判決宣示後送達前提起上訴者，應於判決送達後
20日內補提上訴理由書（須按他造人數附繕本）。
中    華    民    國    99    年    3     月    11    日
                                     書記官     吳芳靜
附表
甲○○違反食品衛生管理法14件處分書明細
┌─┬──────┬─────────────┬────┐
│編│日期        │ 行政處分書文號           │罰鍰：新│
│  │            │                          │台幣，元│
│號│            │                          │        │
├─┼──────┼─────────────┼────┤
│1 │88年3月29日 │北市衛七字第8821310300號  │1萬8,000│
├─┼──────┼─────────────┼────┤
│2 │88年4月9日  │北市衛七字第8821574800號  │9,000   │
├─┼──────┼─────────────┼────┤
│3 │88年4月9日  │北市衛七字第8821601300號  │9,000   │
├─┼──────┼─────────────┼────┤
│4 │88年4月29日 │北市衛七字第8821802500號  │6萬     │
├─┼──────┼─────────────┼────┤
│5 │88年5月3日  │北市衛七字第8821929900號  │9,000   │
├─┼──────┼─────────────┼────┤
│6 │88年5月17日 │北市衛七字第8822257100號  │5萬4,000│
├─┼──────┼─────────────┼────┤
│7 │88年5月18日 │北市衛七字第8822257000號  │5萬4,000│
├─┼──────┼─────────────┼────┤
│8 │88年5月31日 │北市衛七字第8822490500號  │9萬     │
├─┼──────┼─────────────┼────┤
│9 │88年6月7日  │北市衛七字第8822658400號  │9萬     │
├─┼──────┼─────────────┼────┤
│10│88年6月17日 │北市衛七字第8822823300號  │9萬     │
├─┼──────┼─────────────┼────┤
│11│88年7月2日  │北市衛七字第8823026200號  │1萬8,000│
├─┼──────┼─────────────┼────┤
│12│88年7月6日  │北市衛七字第8823162400號  │2萬7,000│
├─┼──────┼─────────────┼────┤
│13│88年7月14日 │北市衛七字第8823380300號  │1萬8,000│
├─┼──────┼─────────────┼────┤
│14│88年7月23日 │北市衛七字第8823573800號  │2萬7,000│
└─┴──────┴─────────────┴────┘


司法院資訊處製作；財團法人民間司法改革基金會備份。
